【裁判字號】    95,訴,267
【裁判日期】    950630
【裁判案由】    清償債務
【裁判全文】
臺灣板橋地方法院民事判決               95年度訴字第267號
原      告  全方位國際徵信有限公司
法定代理人  甲○○
訴訟代理人  黃重鋼律師
            林詠嵐律師
被      告  乙○○
上列當事人間請求清償債務事件，經本院於民國95年6 月14日言
詞辯論終結，判決如下：
    主  文
原告之訴及假執行之聲請均駁回。
訴訟費用由原告負擔。
    事實及理由
一、程序方面：
  (一)按訴狀送達後，原告不得將原訴變更或追加他訴，但擴張或
    減縮應受判決事項之聲明者，不在此限，民事訴訟法第255
    條第1 項第3 款定有明文。本件原告起訴時，原聲明：被告
    應給付原告新台幣（下同）679,000 元，及自起訴狀繕本送
    達被告翌日起至清償日止，按年息5 ％計算之利息。嗣於民
    國95年5 月1 日本院為言詞辯論時，將其聲明更正為：被告
    應給付原告448,000 元，餘同（見本院卷第57頁）。查原告
    上開所為之變更，經核係屬減縮應受判決事項之聲明，揆諸
    前揭法條規定，並不在禁止之列，自應准許。
  (二)被告經合法通知，未於最後言詞辯論期日到場，核無民事訴
    訟法第386 條所列各款情形，爰依原告聲請，由其一造辯論
    而為判決，以上均合先敘明。
二、原告起訴主張：(一)緣原告於民國93年7 月12日委託被告先行
    出資19,000,000元，代為購買訴外人龍星昇第一資產管理股
    份有限公司（下稱龍星昇公司）所有對訴外人中南租賃股份
    有限公司（下稱中南公司）之債權，並約定委託暫代購買之
    時間為自93年7 月12日簽約日起至同年8 月30日為止，委託
    任務係被告簽約取得債權後，配合法院拍賣程序完畢，將相
    關產權過戶給第三人劉東亮為止，但如超過93年8 月30日仍
    未完成上開任務，而後原告每月補貼總金額2 分（即380,00
    0 元）之利息予被告。嗣完成任務後，被告應將處分債權所
    得扣除代出資額19,000,000元、被告酬金3,000,000 元及上
    開逾期完成任務所應按月補貼之利息後，將餘款返還原告。
    (二)被告嗣後雖有於上開任務完成後，將處分前揭債權所得款
    項共計25,500,000元，扣除出資額19,000,000元、被告酬金
    3,000,000 元，補貼之利息2,660,000 元後之餘額840,000
    元返還原告，然被告所扣除之補貼利息顯然過高，蓋依兩造
    間約定雖係每月利息為2 分（即380,000 元），但依民法第
    205 條規定：「約定利率，超過週年百分之二十者，債權人
    對於超過部分之利息，無請求權」，此係強制規定，不得以
    私人契約變更。故依上開規定，被告每月至多僅得向原告請
    求按年息20％（即316,000 元）計算之法定最高利息，7 個
    月合計為2,212,000元 。至於超過法定利率部分之利息（即
    2,660,000 元－2,212,000 元＝448,000 元），被告則無請
    求權，且該部分亦非屬原告所為之任意給付，原告自得依兩
    造間上開委任契約之約定及民法關於不當得利之規定，請求
    被告將該超過部分予以返還。至被告雖抗辯係屬違約金性質
    ，然此為原告所無法接受，蓋契約已有明定是利息。因此，
    如鈞院仍認定是違約金，原告方面亦認其金額應屬過高，請
    求酌減為按年息20％計算等語，並聲明求為判決：被告應給
    付原告448,000 元，及自起訴狀繕本送達被告翌日起至清償
    日止，按年息5 ％計算之利息，且陳明願供擔保請准宣告假
    執行。
三、被告則以：(一)依雙方間所簽訂之『委託代表債權購買書』第
    5 條約定，本件原告所委託被告暫代購買之時間，係自93年
    7 月12日起至同年8 月30日止，且同條末段之特約事項復記
    載：「如超過93年8 月30日，而後以每月補貼總金額2 分利
    息」，此係有關原告違約（即未在93年8 月30日償還被告代
    墊款項）時，依照約定所必須給付予被告之損害賠償之特別
    約定，屬於違約金性質，且其金額亦未過高，被告將該部分
    予以扣除，顯然並不過份。(二)何況，依雙方約定，原告本應
    係自93年8 月30日起至94年3 月29日止（共計7 個月），需
    按月給付上開款項（380,000 元），然原告實際上並未按月
    支付，則被告自可再另向原告請求未按月支付之賠償。因此
    ，原告主張被告受有不當得利云云，誠屬無稽。原告請求被
    告應返還不當得利，顯屬於法無據等語，資為抗辯，並聲明
    求為判決：原告之訴及假執行之聲請均駁回；如受不利判決
    ，願供擔保請准宣告免為假執行。
四、兩造不爭執之事實：
  (一)被告受原告委託代為先行出資19,000,000萬元購買並處分債
    權，原告同意給付被告3,000,000萬元的報酬。
  (二)本件債權處分後所得總額為25,500,000元。
  (三)被告得請求自93年9 月至94年3 月共7 個月的金額（金額的
    性質及詳細數目有爭議）
  (四)經兩造確認本件債權處分後所得總額25,500,000元，減去被
    告先行出資之19,000,000萬元，再減去被告應得之報酬3,00
    0,000 元，再減去被告已給付原告之840,000 元，餘款為2,
    660,000元（即為本件爭執所在，原告主張為利息性質，且
    只能依法定利率請求，超過部分被告須返還；被告主張為違
    約金性質，且依約定得按月息2分計算。）
五、本件經依民事訴訟法第271 條之1 準用同法第270 條之1 第
    1 項第3 款規定，整理並協議簡化爭點後，兩造同意就本院
    95年6 月14日言詞辯論程序時，兩造協議簡化之爭點即(一)依
    兩造委託契約書備註一約定，每月補貼2 分的性質，究為違
    約金或利息？(二)如為利息，超過法定利率部分，被告有無請
    求權？(三)如為違約金，原告請求酌減為按年息20％計算，有
    無理由？為主張及辯論（見本院卷第58頁）。茲就各項爭點
    審究如次：
  (一)關於「依兩造委託契約書備註一約定，每月補貼2 分性質，
    究為違約金或利息？」爭點部分：
  (1)按借用證書雖載為延遲利息穀，但其真意如係訂明債務人遲
    延給付時，應賠償債權人因到期未能受償相當於利息損害，
    即屬約定違約金之性質（最高法院44年台上字第592 號判例
    意旨參照），應依民法關於違約金之規定而為裁判，不因其
    契約字面用語為遲滯利息或利息而有不同（最高法院52年台
    上字第3602號、43年台上字第576 號判例意旨亦可資參照）
    。
  (2)查本件原告與被告簽訂『委託代表債權購買書』，約定由原
    告委託被告先行出資19,000,000元，代為購買訴外人龍星昇
    公司所有對於訴外人中南公司之債權（下稱系爭債權），且
    約定委託暫代購買之時間為自93年7 月12日簽約日起至同年
    8 月30日為止，但如超過93年8 月30日，則而後原告每月願
    補貼總金額（19,000,000元）2 分（即380,000 元）之利息
    予被告等情，為兩造所不爭執，且有委託代表債權購買書1
    份在卷可稽（見本院卷第8 頁起），則參酌該購買系爭債權
    所花費之總金額19,000,000元款項乃係由被告所先行墊付，
    以及被告於本院審理時亦已陳稱：「原告答應在93年8 月30
    日會還我錢，逾期時每月按兩分計算，這是原告違約時依照
    約定必須要給我的損害賠償，是原告時間超過要給我的損害
    賠償」等語，可知依兩造間上開委託契約之約定，原告委託
    被告代為購買系爭債權，本應於93年8 月30日將被告所代墊
    之款項19,000,000元予以歸還，如逾期未還，原告即需按月
    依總金額19,000,000元之2 分計算利息補貼被告，足見該所
    謂之「補貼2 分利息」之約定，乃係作為原告遲延給付時，
    應賠償被告因到期未能受償相當於利息損害無誤，參照上開
    說明，自應解為係屬違約金之性質至明。準此，原告辯稱該
    項約定係屬利息性質，委無足採。
  (二)關於「如為違約金，原告請求酌減為按年息20％計算，有無
    理由？」爭點部分：
  (1)按約定之違約金額過高者，法院得減至相當之數額，民法第
    252 條固有明文，惟此規定乃係賦與法院得依兩造所提出之
    事證資料，斟酌社會經濟狀況並平衡兩造利益而為妥適裁量
    、判斷之權限，非謂法院須依職權蒐集、調查有關當事人約
    定之違約金額是否有過高之事實，而因此排除債務人就違約
    金過高之利己事實，依辯論主義所應負之主張及舉證責任。
    況違約金之約定，為當事人契約自由、私法自治原則之體現
    ，雙方於訂約時，既已盱衡自己履約之意願、經濟能力、對
    方違約時自己所受損害之程度等主、客觀因素，本諸自由意
    識及平等地位自主決定，除非債務人主張並舉證約定之違約
    金額過高而顯失公平，法院得基於法律之規定，審酌該約定
    金額是否確有過高情事及應予如何核減至相當數額，以實現
    社會正義外，當事人均應同受該違約金約定之拘束，法院亦
    應予以尊重，始符契約約定之本旨（最高法院92年度台上字
    第2747號、93年度台上字第909 號判決意旨參照）。
  (2)查，原告雖主張就該「補貼2 分利息」之約定，如認係違約
    金性質，其約定之金額亦屬過高云云，惟始終迄未舉證以實
    其說，已難認為可採。況且，復依兩造間上開『委託代表債
    權購買書』所示，其備註第1 點之記載方式，乃係以手寫為
    之，特別加註該「如超過8 月30日，而後以每月補貼總金額
    2 分利息」之文字，足徵該項約定應係經兩造深思考量後所
    得之結果。準此，原告於本件訂約時，既已盱衡其履約之意
    願、經濟能力、違約時被告所受損害之程度等主、客觀因素
    ，方本於自由意識及平等地位，而為該自主之決定，且於本
    院審理中亦未能舉證證明所約定之違約金額確實過高而顯失
    公平，揆諸首揭說明，對其原為之約定自仍應予以尊重。抑
    且，違約金與利息之性質並不相同，本即不受民法第205 條
    規定之限制，是本院認原告主張本件約定之違約金金額過高
    ，請求酌減為按年息20％計算云云，亦不足採。
  (3)末者，退步言，約定之違約金縱然過高，但如係出於債務人
    之自由意思，而為任意之給付，當可認為債務人係自願依約
    履行，自不容其再請求返還，法院亦不得依民法第252 條規
    定，核減至相當之數額，有最高法院79年度台上字第1915號
    判例意旨可供參照。而本件依兩造所述，被告所以於94年6
    月24日以匯款方式給付840,000 元予原告，乃係經過兩造會
    算帳務之結果，方將處理系爭債權所得25,500,000元，扣除
    出資額19 ,000,000 元、被告酬金3,000,000 元，補貼之利
    息2,660, 000元後之餘額840,000 元返還原告，此並有原告
    所出具之撤回告訴狀1 紙在卷可資為證，則參照最高法院33
    年上字第764 號判例意旨，原告既於雙方會算時，未主張所
    約定之違約金過高，且於94年6 月24日被告依會算結果返還
    餘款840, 000元時，亦未一併積極請求被告支付渠所主張之
    超過部分（直至本件95年1 月起訴時方為請求），自應認原
    告就該部分違約金已為任意之給付，而不得再於本件中請求
    酌減。是原告於本件訴訟中仍請求本院予以酌減云云，參照
    上開說明，亦同屬無據。
  (三)關於「如為利息，超過法定利率部分，被告有無請求權？」
    爭點部分：
    查有關兩造間「補貼2 分利息」之約定，應係屬違約金約定
    性質乙情，既如前述，則前揭「如為利息，超過法定利率部
    分，被告有無請求權？」之爭點，即無庸再予論述。
六、綜上所述，原告之主張均洵無足採，被告依兩造間上開『委
    託代表債權購買書』之約定，就處理系爭債權所得25,500,0
    00元，扣除出資額19,000,000元、被告酬金3,000,000 元及
    按月依總金額2 分計算之補貼利息即違約金2,660,000 元後
    ，將餘額84 0,000元返還原告，顯已依上開契約之約定完全
    履行完畢，且無何不當得利之可言。從而，原告主張本於兩
    造間上開委任契約之約定及民法不當得利之規定，請求被告
    應再返還原告448,000 元，及自起訴狀繕本送達被告翌日即
    95年2 月18日起至清償日止，按年息5 ％計算之利息，係屬
    於法無據，為無理由，應予駁回。
七、原告之訴已經駁回，其假執行之聲請即失所依據，應併予駁
    回。
八、本件事證已臻明確，兩造其餘主張陳述及所提之證據，經審
    酌後，認均與本件之結論無礙，故不再一一論述，併予敘明
    。
九、結論：本件原告之訴為無理由，依民事訴訟法第385 條第1
    項前段、第78條，判決如主文。
中    華    民    國    95    年    6     月    30    日
                  民事第一庭    法  官  黃若美
以上正本係照原本作成
如對本判決上訴，須於判決送達後20日內向本院提出上訴狀
中    華    民    國    95    年    6     月    30    日
                                書記官  傅明華


司法院資訊處製作；財團法人民間司法改革基金會備份。
